臺灣桃園地方法院刑事判決　　　　　　　95年度訴字第1831號
公　訴　人　臺灣桃園地方法院檢察署檢察官
被　　　告　丙○○
上列被告因偽造文書案件，經檢察官提起公訴（94年度偵字第11
649 號），本院判決如下：
    主  文
丙○○無罪。
    理  由
一、公訴意旨略以：被告丙○○係被害人楊丙壬之兒子，明知被
    害人楊丙壬於民國93年11月8 日至敏盛醫院住院後，即呈昏
    迷之狀態，仍於93年11月15日楊丙壬住院期間，無意識狀態
    下，擅持被害人楊丙壬之手蓋印於委任書上，旋於同日，持
    該份委任書向桃園縣蘆竹鄉地政事務所申請被害人楊丙壬之
    印鑑證明；被告另未經被害人楊丙壬之同意，持其所保管被
    害人楊丙壬之身分證、印鑑、土地所有權狀及上開被害人楊
    丙壬之印鑑證明等資料，委請不知情之代書於94年1 月25日
    ，向桃園縣蘆竹鄉地政事務所申請辦理土地移轉登記，使不
    知情之地政人員將被害人楊丙壬所有座落在桃園縣蘆竹鄉○○○段567-5 地號土地以贈與名義移轉登記於被告名下，而
    將此不實之事項登載在其職掌之公文書上，足生損害於地政
    機關對於地政業務管理之正確性，因認被告涉犯刑法第210
    條、第216 條行使偽造私文書罪及刑法第214 條使公務員登
    載不實罪嫌。
二、按當事人、代理人或辯護人於法院調查證據時，知有第159
    第1 項不得為證據之情形，而未於言詞辯論終結前聲明異議
    ，視為有前項之同意，刑事訴訟法第159 條之5 第2 項定有
    明文，是證人乙○○於警詢之證言及證人甲○○於94年11月
    9 日檢察官訊問時所為之證言（經具結），未經檢察官、被
    告及辯護人於本院言詞辯論終結前聲明異議，並經本院認為
    該言詞適當，且與案情有關聯性，自均得採為證據。而告訴
    人乙○○於94年7 月13日檢察官訊問時所為之陳述、告訴人
    戊○○、丁○○於94年10月26日檢察官訊問時所為之陳述、
    告訴人乙○○、丁○○於94年11月9 日檢察官訊問時所為之
    陳述，性質上係證人之陳述，依法應具結而未予具結，依據
    刑事訴訟法第158 條之3 之規定，該證言均不得作為本案證
    據，核先敘明。
三、按犯罪事實應依證據認定之，無證據不得認定犯罪事實。不
    能證明被告犯罪者，應諭知無罪之判決。刑事訴訟法第154
    條第1 項、第2 項，及同法第301 條第1 項前段，分別定有
    明文。再按刑事訴訟上證明之資料，無論其為直接證據或間
    接證據，均須達於通常一般之人均不致有所懷疑，而得確信
    其為真實之程度，始得據為有罪之認定，若其關於被告是否
    犯罪之證明未能達此程度，而有合理之懷疑存在時，致使無
    從形成有罪之確信，在刑事訴訟「罪疑唯輕」、「無罪推定
    」原則下，依據「罪證有疑，利於被告」之證據法則，即不
    得遽為不利被告之認定，最高法院76年臺上字第4986號判例
    意旨足資參照。
四、公訴意旨認被告丙○○涉犯上開罪名，無非以被告供述辦理
    上開桃園縣蘆竹鄉○○○段567-5 地號土地移轉之情形；證
    人乙○○、丁○○證述被害人楊丙壬住院期間之精神狀況；
    證人甲○○證述楊丙壬用印於委任書之情；敏盛綜合醫院函
    覆之主治醫師簽註意見表、桃園縣蘆竹鄉地政事務所函覆土
    地登記申請書相關資料、委任書等為主要論據。訊據被告堅
    詞否認有何偽造私文書進而行使及使公務員登載不實等犯行
    ，並辯稱：伊有與大哥甲○○一起去醫院徵得父親楊丙壬同
    意取得印鑑證明的委任書，當時父親才剛住院而已，且父親
    生前伊兄弟間就有簽契約書將土地分管，父親也有同意，56
    7-5 地號土地即屬伊分管的部分，本來就說好是伊的土地，
    而且伊申請的印鑑證明也有分給其他兄弟去將土地過戶等語
    。
五、經查：
  (一)被告丙○○與案外人甲○○、乙○○、丁○○等人均為被害
    人楊丙壬之子，楊丙壬於93年11月8 日至93年11月24日因頭
    部外傷併蜘蛛膜下出血在敏盛綜合醫院住院治療，嗣後於94
    年2 月5 日死亡之事實，業經被告坦承不諱，並有敏盛綜合
    醫院診斷證明書、敏盛綜合醫院被害人病歷資料（偵卷第43
    頁、第142 至157 頁、本院卷第9 至153 頁）可證。
  (二)被告於93年11月15日前往敏盛醫院請被害人楊丙壬蓋印於印
    鑑證明委任書後，於93年11月16日持被害人楊丙壬之委任書
    前往桃園縣蘆竹戶政事務所申請楊丙壬之印鑑證明1 式5 份
    ，並於94年1 月25日委由呂秀美至桃園縣蘆竹地政事務所，
    以楊丙壬贈與為由，持上開楊丙壬印鑑證明申請辦理桃園縣
    蘆竹鄉○○○段567 之5 地號土地移轉登記等情，亦據被告
    於本院審理中坦承不諱，並有委任書、土地登記申請書、桃
    園縣政府稅捐稽徵處贈與稅、土地增值稅繳款書、土地建築
    改良物贈與所有權移轉契約書、臺灣省桃園縣蘆竹鄉戶政事
    務所戶印證字第0009132 號印鑑證明、戶籍謄本、財政部臺
    灣省北區國稅局贈與稅繳清證明書、桃園縣蘆竹鄉○○○段
    567 之5 地號土地所有權狀等資料足參（偵卷第54、178 至
    189 頁），是被告確實於上開時間內先持楊丙壬之印鑑證明
    委任書申請楊丙壬之印鑑證明後，進而辦理桃園縣蘆竹鄉○○○段567 之5 地號土地所有權移轉登記無誤，起訴書認被
    告前往桃園縣蘆竹戶政事務所申請印鑑證明之時間為93年11
    月15日，容有誤會。
  (三)被告堅詞否認偽造委任書以取得印鑑證明等情，並辯稱：伊
    於93年11月15日與大哥甲○○前往醫院，當時父親剛住院沒
    多久還沒這麼嚴重，伊有取得父親楊丙壬的同意蓋印辦理印
    鑑證明，土地過戶也有徵得父親同意等語。查公訴意旨認被
    害人楊丙壬於住院當時意識不甚清楚，被告未經楊丙壬同意
    而蓋印在印鑑證明委任書上之主要論據係以：證人乙○○於
    本院審理中證稱：父親楊丙壬於93年11月14日、15日、16日
    都不醒人事住加護病房，被告拿委任書給父親蓋印的事情是
    護士講的，父親昏迷時被告不應該拿父親的手去蓋印等語（
    本院卷第248 、249 、252 頁）、證人丁○○於本院審理中
    證稱：父親楊丙壬93年11月8 日進醫院，醫生說很嚴重要送
    加護病房，在93年11月15日左右住加護病房時不省人事，伊
    進去探望，叫父親都不應，父親都閉眼睛，無法自行睜開眼
    ，父親住院期間都沒有清醒，被告拿委任書給父親蓋手印的
    事情是聽伊太太提到護士有講這件事等語（本院卷第272 、
    27 3、274 頁）及敏盛綜合醫院敏醫字第0940003480號函中
    楊丙壬主治醫師鄔定宇判斷楊丙壬於93年11月14日至16日意
    識並未完全清楚，無法言語，可能無判斷事理能力、主治醫
    師蔡明翰判斷楊丙壬於93年11月14日及16日的意識狀況為混
    亂，皆無判斷事理之能力等情，有上開敏盛綜合醫院函可參
    （偵卷第107 至109 頁）；惟當時陪同被告至醫院之證人甲○○迭於偵查及本院審理中證稱：伊去醫院看父親楊丙壬時
    ，楊丙壬都很清楚，還會張開眼睛看伊，而伊有與被告前去
    醫院加護病房內，向父親表示要辦理過戶的事情，父親就蓋
    手印了，當時只有伊、被告及父親在場，加護病房一次只可
    以進去兩個人，當時父親的手可以動，只是會抖等語（偵查
    卷第164 、165 頁、本院卷第279 、280 、281 、283 、28
    4 頁），證人甲○○既於楊丙壬蓋手印時在場，其證述當時
    楊丙壬意識清楚，亦與被告辯稱委任書有經過楊丙壬同意蓋
    印等情大致相合，而證人乙○○、丁○○既未於楊丙壬蓋印
    於印鑑證明委任書時在場，再者，證人乙○○、丁○○所提
    及親眼見到被告持楊丙壬的手蓋印之事的護士，究為何人且
    是否確有其人亦不得而知；又觀之敏盛綜合醫院之回函，主
    治醫師鄔定宇係依據楊丙壬病歷記載病情狀況所出具之意見
    ，主治醫師蔡明翰又未提及93年11月15日楊丙壬是否處於無
    法理事之情況，則是否能全然排除楊丙壬有偶爾清醒之可能
    ，不無所疑。因之被告辯稱93年11月15日伊拿委任書給伊父
    親楊丙壬蓋指印時，楊丙壬是清醒的，及楊丙壬有同意辦理
    不動產移轉登記等情，非無可採。
  (四)末查，被告與甲○○、乙○○、丁○○等兄弟曾於81年2 月
    11日簽訂「兄弟分居分產合約書」，並經由被害人楊丙壬同
    意，將被害人楊丙壬所有之桃園縣蘆竹鄉○○○段584 之6
    號、572 之26號、571 之1 號、560 之1 號、561 之1 號、
    560 號、581 之10號、565 號、571 號、572 之28號、568
    之9 號、568 之15號、567 號、561 號、56 8之18號、564
    之4 號、582 之18號、582 之22號、562 號等地號土地予以
    分配、分管，其中桃園縣蘆竹鄉○○○段567 地號土地由被
    告及甲○○、乙○○、丁○○等人各分得部分面積等情，除
    經證人甲○○、乙○○、丁○○等人於本院審理中所證述明
    確外，並有兄弟分居分產合約書、土地圖、分管明細表各1
    份、兄弟分產協議切結書2 份、桃園縣蘆竹地政事務所蘆地
    登字第0950011055號函覆567 之5 地號土地係於93年8 月分
    割自567 地號土地等情及附件上開地號土地登記謄本在卷足
    參（偵卷第25至36頁、第61頁、本院卷第163 至188 頁），
    而證人乙○○於本院審理中亦證稱：被告所過戶的桃園縣蘆
    竹鄉○○○段56 7之5 地號土地是丙○○抽到的等語（本院
    卷第250 頁），堪認上開567 之5 地號土地於楊丙壬生前即
    有贈與被告之意思，至為明確。更有甚者，證人乙○○、丁○○於楊丙壬94年2 月5 日死亡後，亦委由不詳姓名之代書
    持被告於93年11月16日所申請之楊丙壬臺灣省桃園縣蘆竹鄉
    戶政事務所戶印證字第0009132 號印鑑證明，以楊丙壬贈與
    為由辦理桃園縣蘆竹鄉○○○段567 之7 、567 之8 、56 7
    之9 等地號土地所有權移轉登記，有上開土地之土地登記申
    請書、土地增值稅課徵證明書、土地贈與所有權移轉契約書
    、臺灣省桃園縣蘆竹鄉戶政事務所戶印證字第0009132 號印
    鑑證明等資料可證（本院卷第22 0至239 頁），益徵被告辯
    稱楊丙壬生前已同意將名下土地由被告、甲○○、乙○○、
    丁○○等兄弟分得等情屬實，而依據上開被告與甲○○、乙○○、丁○○所協議之分管分產契約中，被告分得部分包括
    桃園縣蘆竹鄉567 地號土地，而567 之5 地號土地既係由
    567 地號土地分割而來，證人乙○○亦證稱該土地為被告所
    分得，則被告申請楊丙壬之印鑑證明後進而為567 之5 地號
    土地移轉所有權登記，難認有何違背楊丙壬之意思。
  (五)綜上所述，公訴意旨認被告未經被害人楊丙壬同意而偽造委
    任書之私文書取得楊丙壬之印鑑證明，進而未經楊丙壬同意
    為上開土地所有權移轉登記，惟綜合卷內所有事證，並無足
    夠之證據可資認定被告確有上開偽造私文書進而行使及使公
    務員登載不實之犯行，本案自屬不能證明被告犯罪，應為被
    告無罪之諭知。
據上論斷，應依刑事訴訟法第301 條第1 項前段，判決如主文。
本案經檢察官徐文豪到庭執行職務。
中　　華　　民　　國　　96　　年　　5 　　月　　25　　日
                    臺灣桃園地方法院刑事第四庭
                        審判長法  官    黃斯偉
                              法  官    張淑華
                              法  官    蘇昭蓉
以上正本證明與原本無異。
如不服本判決，應於送達後10日內，向本院提出上訴狀。
                              書記官    韓若玉
中　　華　　民　　國　　96　　年　　5 　　月　　25　　日
